臺灣士林地方法院民事判決　　　　　　　95年度訴字第1070號
原　　　告　己○○
　　　　　　庚○○
共　　　同
訴訟代理人　蕭介生律師
被　　　告　丙○○
　　　　　　甲○○
　　　　　　丁○○
共　　　同
訴訟代理人　吳啟孝律師
複代理人　　范惇律師
　　　　　　辛○○
被　　　告　戊○○
上列當事人間遷讓房屋等事件，本院於民國96年 8月10日言詞辯
論終結，判決如下：
    主      文
原告之訴及假執行之聲請均駁回。
訴訟費用新臺幣貳萬壹仟佰拾伍元由原告負擔。
    事實及理由
壹、程序部分
  (一)按訴狀送達後，原告不得將原訴變更或追加他訴，但請求之
    基礎事實同一者、因擴張或減縮應受判決事項之聲明者，不
    在此限，民事訴訟法第255條第1項第2款、第3款、分別定有
    明文。查本件起訴時之原告為己○○，被告為丙○○、甲○○、丁○○，嗣於民國95年12月22日追加戊○○為被告（下
    與丙○○、甲○○、丁○○合稱被告，單指其中一或數人，
    則逕稱其姓名）、復於96年 1月22日追加庚○○為原告（下
    與己○○合稱原告，單指其中一人，則逕稱其姓名）。又原
    告原聲明：丙○○、甲○○、丁○○應將坐落臺北市○○區
    ○○街 208之 2號 3樓房屋遷讓返還原告，及自訴狀繕本送
    達之翌日起至返還上開房屋日止，按月給付新臺幣（下同）
    1萬5,000元之損害金。然於96年 5月18日變更聲明為(一)丙○○、甲○○、丁○○應將坐落住臺北市○○區○○街208之2
    號2樓、3樓房屋（下合稱系爭房屋）遷讓返還趙素真；(二)丙○○、甲○○、丁○○應自起訴狀繕本送達之翌日起至返還
    系爭房屋之日止，按月給付相當於租金之不當得利 3萬元予
    己○○。經核該追加之訴與原訴之主要爭點均相同，相關訴
    訟及證據資料亦可繼續援用，應認請求之基礎事實為同一，
    又就請求金額部分屬擴張應受判決事項之聲明，揆諸前揭規
    定，原告上開訴之追加、變更，自應准許。
  (二)被告戊○○經合法通知，未於言詞辯論期日到場，查無民事
    訴訟法第 386條所列各款情事，應准原告聲請，由其一造辯
    論而為判決，併予明。
貳、實體部分
一、原告起訴主張：系爭房屋為庚○○因出資興建，而原始取得
    所有權，被告未經原告同意，擅自佔用系爭房屋，顯屬無權
    占有。又庚○○業將系爭房屋信託與己○○全權管理。為此
    ，爰依民法第 767條、184條、179條之規定提起本訴，聲明
    ：(一)被告應將系爭房屋遷讓返還庚○○；(二)丙○○、甲○○
    、丁○○應自起訴狀繕本送達之翌日起至返還系爭房屋日止
    ，按月給付相當於租金之不當得利 3萬元予己○○；(三)庚○○願供擔保，請准宣告假執行。
二、被告則以：丙○○、甲○○、丁○○係基於丙○○與訴外人
    周銘嘉間之租賃契約而占有系爭房屋，並未侵害原告之權益
    。且否認庚○○為系爭建物之原始起造人，庚○○應先證明
    其為系爭房屋之所有權人。另外，庚○○、訴外人乙○○與
    訴外人林賢福所所簽訂工程契約書（下稱系爭契約書）亦非
    真正。而戊○○則未居住於系爭房屋內，從未占有系爭房屋
    等語置辯。並聲明：(一)駁回原告之訴；(二)如受不利判決，願
    供擔保請准免為假執行之宣告。
三、兩造不爭執之事實：
  (一)系爭房屋坐落臺北市○○區○○段3小段504地號土地上，為
    未辦理建物第一次所有權登記（即保存登記）之建物。又系
    爭房屋所屬集合住宅之興建，原係由訴外人楊金同為起造人
    ，於64年10月14日向臺北市政府工務局申請核發建築執照，
    由該局於64年11月3日核發64建（士林）字第218號建築執照
    。嗣又申請變更由楊金同等20人為起造人。至66年7月1日，
    庚○○與其他31名訴外人共同列名為變更後之起造人，並向
    臺北市政府工務局申請變更上述建築執照之起造人，經該局
    於同月8日核章發照。再於72年1月18日，提出使用執照之申
    請。
  (二)庚○○為系爭房屋所坐落土地，即臺北市○○區○○段 3小
    段504地號土地之共有人，應有部分萬分之1052。於95年5月
    26日，庚○○將上開土地之所有權應有部分信託登記予己○○。
四、本案之爭點為：
  (一)庚○○是否為系爭房屋所有權人？得否對被告主張所有物返
    還請求權，請求返還系爭建物？
  (二)己○○得否請求被告給付相當租金之不當得利？其金額若干
    ？
五、茲分別論述如下：
  (一)庚○○無法證明其為系爭房屋之原始起造人，而為系爭房屋
    之所有權人，自不得對被告主張所有物返還請求權。
  1.按所有人對於無權占有其所有物者，得請求返還之，對於妨
    害其所有權者，得請求除去之，民法第767 條定有明文。亦
    即所有人對於他人無權占有，行使物上請求權，必須對他人
    無權占有之物，自己有所有權存在，及該他人現仍實際上無
    權占有其物者，為其成立要件。又以所有之意思興建房屋，
    即為原始建築人而取得該房屋之所有權，其取得所有權非以
    登記為要件，至究以何人名義請領建造執照，在所不問。本
    件庚○○主張其出資興建系爭房屋，已原始取得所有權，而
    依民法第 767條規定，請求被告遷讓返還系爭房屋，自應以
    其為系爭房屋之所有權人為前提要件。兩造間對於系爭房屋
    所有權究何所屬既有爭執，自應就此先為審認，俾利於庚○○主張權利有無之判斷。次按當事人主張有利於己之事實者
    ，就其事實有舉證之責任，民事訴訟法第 277條定有明文。
    查庚○○主張為系爭房屋之所有權人，既為丙○○、甲○○
    、丁○○所否認，則原告自應就系爭房屋為其所有之事實，
    負舉證責任。
  2.查系爭房屋為未辦理所有權第一次登記之建物等情，兩造並
    無異詞，是應由出資興建人原始取得系爭房屋之所有權。又
    庚○○雖提出變更起造人申請書（見本院卷第 7～10頁）、
    房屋位置建築平面圖（見本院卷第81頁）、建築執照門牌對
    照表（見本院卷第 182頁）、房屋稅繳款書、系爭契約書及
    請款單（本院卷第106～116頁）等，欲證明其為系爭房屋之
    所有權人。然而，上開證據，尚不足證明庚○○為系爭房屋
    合建契約所載原始出資興建之地主或建商，或上開合建契約
    之受讓人。是故，庚○○既未能提出其他證據為佐證，自不
    能僅憑變更起造人名義或納稅義務人記載等行政措施，認定
    庚○○為系爭房屋之所有權人。
  3.再者，據庚○○提出之系爭契約書內容以觀，庚○○之施作
    項目，僅為系爭房屋所屬七層大廈未完成工程之部分裝修工
    程及64建（森）字第 218號建照四周環境。是則，不論系爭
    契約書是否為真正，然系爭房屋位處所屬大樓2、3樓，於庚○○斥資整修系爭房屋所屬大樓前，系爭房屋之結構業已建
    造完成，達足以遮風、避雨之程度，為民法上之不動產。而
    承上2.所述，庚○○既未能提出證據證明其為系爭房屋合建
    契約所載原始出資興建之地主或建商，或上開合建契約之受
    讓人，自不能徒憑系爭契約書據以認定庚○○為系爭房屋之
    所有權人。
  4.準此，原告依民法第 767條之規定，訴請被告遷讓返還系爭
    房屋，自無理由。
  (二)己○○不得爰引原告間之信託契約，請求被告給付相當租金
    之不當得利。
    按無法律上之原因而受利益，致他人受損害者，應返還其利
    益。民法第 179條前段固定有明文。然而，承(一)所述，庚○○既無法證明其為系爭房屋之所有權人，則己○○以原告間
    信託契約受託人身份，訴請被告給付相當租金之不當得利，
    自無所據，不待贅述。
六、綜上所述，系爭房屋為未辦理建物第一次所有權登記之建物
    ，應由原始建築人取得系爭房屋之所有權。惟庚○○雖提出
    變更起造人申請書、臺北市政府工務局建築管理處書函、臺
    北市稅捐稽徵處士林分處繳款書為佐，但上開證據尚不足以
    證明原告為系爭房屋之原始建築人。另庚○○提出之系爭契
    約書、工程預算詳細單、請款單、請款明細單等，亦不足以
    證明原告原始興建系爭房屋。職是，縱庚○○可分得建築執
    照所興建之集合住宅中之49間房屋，亦無法證明系爭房屋係
    由庚○○取得所有權。從而，庚○○基於系爭房屋所有權人
    之地位，主張被告無權占用系爭房屋，應將系爭房屋遷讓返
    還，及己○○以原告間信託契約受託人自居，請求丙○○、
    甲○○、丁○○應自起訴狀繕本送達之翌日起至返還系爭房
    屋日止，按月給付相當於租金之不當得利3 萬元，均屬無據
    ，為無理由，應予駁回。此外，原告之訴既經駁回，其假執
    行之聲請，亦失所附麗，應併予駁回。
七、本件為判決之基礎已臻明確，兩造其餘主張、陳述並所提證
    據，經審酌後，認均與本件之結論無礙，爰不再一一論述，
    附此敘明。
八、本院依職權定本件訴訟費用額為2萬1,335元（即第一審裁判
    費1萬7,335元、鑑定費4,000元），應由敗訴之原告負擔。
九、據上論結，原告之訴為無理由，依民事訴訟法第385 條第1
    項前段、第78條、第85條第1 項前段、第87條第1 項判決如
    主文。
中　　華　　民　　國　　96　　年　　8 　　月　　31　　日
                  民事第一庭  法  官  洪舜帆
以上正本證明與原本無異。
如對本判決上訴，應於判決送達後20日內向本院提出上訴狀。
中　　華　　民　　國　　97　　年　　5 　　月　　 8　　日
                              書記官  李明章
